【裁判字號】    95,家上,129
【裁判日期】    951003
【裁判案由】    分配剩餘財產等
【裁判全文】
臺灣高等法院民事判決                 95年度家上字第129號
上  訴  人  乙○○
訴訟代理人  連鳳翔律師
上  訴  人  甲○○
上列當事人間請求分配剩餘財產事件，兩造對於中華民國95年3
月29日臺灣臺北地方法院94年度家訴字第141 號第一審判決各自
提起上訴，經本院於95年9月19日言詞辯論終結，判決如下：
    主  文
原判決關於駁回乙○○後開第二項之訴及訴訟費用之裁判均廢棄
。
甲○○應再給付乙○○新台幣肆拾肆萬捌仟陸佰貳拾貳元，及自
民國九十四年十一月十日起至清償日止，按年息百分之五計算之
利息。
乙○○之其餘上訴及甲○○之上訴均駁回。
第一、二審訴訟費用由甲○○負擔十分之六，餘由乙○○負擔。
    事實及理由
一、本件上訴人即被上訴人乙○○聲明求為判決：(一)原判決關於
    駁回乙○○後開第二項之訴部分廢棄。(二)甲○○應再給付乙
    ○○新台幣（下同）101萬元，及自民國（下同）94年11 月
    10日起至清償日止，按年息5%計算之利息。(三)甲○○之上訴
    駁回。
    被上訴人即上訴人甲○○聲明求為判決：(一)乙○○之上訴駁
    回。(二)原判決關於不利甲○○部分廢棄。(三)上開廢棄部分，
    乙○○在第一審之訴駁回。
二、乙○○起訴主張：兩造於79年7月29日結婚，嗣於93年9月14
    日協議離婚，並已辦畢離婚登記，關於夫妻剩餘財產之計算
    ，合意以93年7月1日為計算基準日。又伊於93年7月1日之剩
    餘財產合計為225萬1,667元（詳如原判決附表一Ａ部分所示
    ），甲○○於當日之剩餘財產合計為691萬9,499元（詳如原
    判決附表一Ｂ部分所示）等情，爰依據民法第1030條之1第1
    項之規定，扣除原審判命甲○○應給付之103萬1,249元本息
    外，求為命甲○○再給付 101萬元，及自94年11月10日起至
    清償日止，按年息5%計算利息之判決（另超過上開部分之請
    求，業經原審判決乙○○敗訴確定）。
    甲○○則以：伊於93年7月1日現存之婚後財產，扣除婚前財
    產及婚後所負之債務，尚不足73萬6,328 元（詳如原判決附
    表二Ｂ部分所示），而乙○○之剩餘財產為322萬2,306元（
    詳如原判決附表二Ａ所示部分），故乙○○尚應給付伊 161
    萬1,153元云云，資為抗辯。
三、經查兩造於79年 7月29日結婚，於婚姻關係存續中並未約定
    夫妻財產制，嗣於93年 9月14日協議離婚，並已辦畢離婚登
    記，且合意以93年7月1日為計算夫妻剩餘財產基準日等情，
    有戶籍謄本可稽（見原審卷(一)第 8、38、39頁），且為兩造
    所不爭執（見原審卷(一)第99頁，卷(二)第 279頁反面），自堪
    信為真實。
四、按法定財產制關係消滅時，夫或妻現存之婚後財產，扣除婚
    姻關係存續中所負債務後，如有剩餘，其雙方剩餘財產之差
    額，應平均分配；但下列財產不在此限：(一)因繼承或其他無
    償取得之財產，(二)慰撫金；又夫或妻之一方以其婚後財產清
    償其婚前所負債務，或以其婚前財產清償婚姻關係存續中所
    負債務，除已補償者外，於法定財產制關係消滅時，應分別
    納入現存之婚後財產或婚姻關係存續中所負債務計算，民法
    第1030條之1第1項、第1030條之2第1項分別定有明文。茲就
    兩造於其聯合財產關係消滅時之剩餘財產計算如下：
  (一)關於乙○○部分：
  1.乙○○於結婚前有存款18萬9,523 元，其於93年7月1日之存
    款合計為42萬5,522元（含中國信託商業銀行存款27萬2,526
    元及遠東商業銀行存款15萬 2,996元），有存摺、中國信託
    商業銀行94年4月1日中信銀作業第 00000000001號函暨存款
    餘額查詢單、及財產明細表可稽（見原審卷(一)第69、70、87
    、93頁），復為兩造所不爭執（見原審卷(一)第98頁反面，卷
    (二)第279頁反面)，是乙○○就此部分於93年7月1日現存之婚
    後財產為23萬5,999 元（計算式為：425,522元－189,523元
    ＝235,999元）。
  2.乙○○於結婚前持有國泰信託投資股份有限公司 (下稱國泰
    信託公司，現已改制為慶豐商業銀行股份有限公司－下稱慶
    豐銀行）股票1萬7,042股，於93年7月1日尚持有該公司股票
    5萬9,877股，則扣除其婚前所持有之1萬7,042股，其於婚姻
    關係存續中增加持有之該公司股票為4萬2,835股等情，有慶
    豐銀行投資查詢單可稽（見原審卷(一)第 205頁），且為兩造
    所不爭執（見原審卷(一)第98頁反面，卷(二)第279頁反面)。又
    因國泰信託公司股票非上市、上櫃股票，並無交易價格，故
    兩造在原審合意以每股10元計算該公司股票於93年7月1日之
    價值（見原審卷(二)第 279頁反面）。雖甲○○在本院審理中
    改稱應以每股2.63元計算此部分股票價值，並提出93年 7月
    2 日工商時報剪報為證（見本院卷第20頁），惟為乙○○所
    否認，且慶豐商業銀行已於94年12月22日以 (94) 慶銀託字
    第6656號函覆：國泰信託公司股票因非上市、上櫃股票，故
    無法提供該股票之交易價格（見原審卷(一)第 171頁），是尚
    難逕以上開剪報所載之參考價格，作為計算93年7月1日國泰
    信託公司股票價值之基準。則兩造在原審既已合意以每股10
    元作為計算此部分股票價值之基準，依民事訴訟法第 270條
    之1第3項之規定，自應受其拘束。是乙○○就此部分於93年
    7月1日現存之婚後財產應為42萬 8,350元（計算式為：10元
    ×42,835＝428,350元）。
  3.乙○○於結婚後所購得，迄至93年7月1日尚持有之寶來證券
    、國喬、遠森科、聯邦銀行、三豐建設、新籤、華僑銀行、
    遠東銀行等公司股票，其股票價值合計為226萬9,328元（原
    為226萬9,327.8元，元以下四捨五入），有台灣證券集中保
    管股份有限公司94年 2月18日證保稽字第0940004527號函暨
    保管帳戶客戶餘額表、及財產明細表可稽（見原審卷(一)第40
    、41、93頁），復為兩造所不爭執（見原審卷(一)第98頁反面
    ，卷(二)第279頁反面)，則此部分財產應全數列入乙○○於93
    年7月1日之現存婚後財產。
  4.乙○○於婚姻關係存續中之88年1月1日，分別以兩造所生之
    子女李宛蓁、李宛倩為被保險人，向大都會國際人壽保險股
    份有限公司 (下稱大都會人壽保險公司）投保人壽保險，迄
    至93年7月1日之保單解約金合計為86萬2,779 元，有保險單
    、事務連繫表、大都會人壽保險公司94年12月30日94大法遵
    字第0303號函及計算明細表可稽（見原審卷(一)第108至136、
    206、207頁，卷(二)第213至215頁），復為兩造所不爭執（見
    原審卷(二)第247、280頁）。又依上開保險單所載，其滿期金
    、生存金、還本及身故保險金，均係以乙○○為第一順位受
    益人，甲○○為第二順位受益人，訴外人李宛蓁、李宛倩互
    為第三順位受益人（見原審卷(一)第109、131頁），是此部分
    財產於93年7月1日應全部歸乙○○所有，而應列為乙○○之
    現存婚後財產。
  5.乙○○主張伊於93年7月1日對花旗商業銀行尚負有14萬5,79
    9 元之信用貸款債務，有繳款帳單可證（見原審卷(一)第88頁
    ），且為甲○○所不爭執（見原審卷(一)第98頁反面，卷(二)第
    280 頁），是此部分債務應屬乙○○於婚姻關係存續中所負
    之債務。
  6.雖乙○○又主張伊於婚姻關係存續中曾向伊之胞妹簡美俐借
    款96萬 7,600元用以購買股票云云，並提出存摺為證（見原
    審卷(一)第89至92、103至107頁）。惟為甲○○所否認，且查
    依上開存摺所載，充其量僅足以證明乙○○於婚姻關係存續
    中與訴外人簡美俐間曾有資金往來，然不足以證明該等款項
    係乙○○向訴外人簡美俐所為之借款，是乙○○所為此部分
    之主張，尚不足取。
  7.依上所述，乙○○於93年7月1日之婚後剩餘財產為365萬657
    元（計算式為：235,999元＋428,350元＋2,269,328元＋862
    ,779元－145,799元＝3,650,657元）。
  (二)關於甲○○部分：
  1.甲○○於結婚前有存款39萬9,353 元，其於93年7月1日之存
    款為236萬6,426元，有存摺可證（見原審卷(一)第 26、144頁
    ），且為兩造所不爭執（見原審卷(一)第98、139，卷(二)第280
    頁），是甲○○就此部分於93年7月1日現存之婚後財產為19
    6萬7,073元（計算式為：2,366,426元－399,353元＝1,967,
    073元）。
  2.甲○○於結婚前持有(1)光寶股票2,000股，以每股57.5 元計
    算，其價值為11萬5,000元；(2)大同股票2,000股，以每股42
    元計算，其價值為8 萬4,000元；(3)國喬股票1,000股，以每
    股63元計算，其價值為6萬3,000元；(4)大東股票3,000 股，
    以每股62.5元計算，其價值為18萬7,500 元，有股票存摺及
    太平洋證券股份有限公司94年12月23日（94）太證股代字第
    0205號函可稽（見原審卷(一)第145、146頁），復為兩造所不
    爭執（見原審卷(二)第280 頁），是甲○○於結婚前所持有股
    票價值合計為44萬9,500元（計算式為：115,000元＋84,000
    元＋63,000元＋187,500元＝449,500元）。又甲○○於93年
    7月1日持有國喬、中紡、新籤、華新、台肥、中鋼、裕隆、
    華寶科、宏碁、大同、太設、中華工程、中華商銀、聯邦銀
    行、遠東商銀、台新金、力富、寶華、日盛金、群益證券、
    中信證券等公司股票，其股票價值合計為386萬426元，有證
    券公司客戶餘額資料查詢單、台灣證券集中保管股份有限公
    司94年 2月18日證保稽字第0940004527號函暨保管帳戶客戶
    餘額表、及財產明細表可稽（見原審卷(一)第27、34、40、41
    頁），復為兩造所不爭執（見原審卷(一) 第98、139頁反面，
    卷(二)第280頁)，是甲○○就此部分於93年7月1日之現存婚後
    財產為341萬926元（計算式為：3,860,426元－449,500元＝
    3,410,926元）。
  3.甲○○於結婚前持有國泰信託公司股票3萬9,084股，於93年
    7月1日尚持有該公司股票9萬6,324股，則扣除其婚前所持有
    之3萬9,084股，其於婚姻關係存續中所增加持有之該公司股
    票為 5萬7,240股等情，有慶豐商業銀行94年12月22日 (94)
    慶銀託字第6656號函及稅務電子閘明財產所得調件明細表可
    稽（見原審卷(一)第171、203頁），復為兩造所不爭執（見原
    審卷(一)第98頁反面，卷(二)第280頁)。又兩造合意以每股10元
    計算該公司股票於93年7月1日之價值，已如前述，是甲○○
    就此部分於93年7月1日現存之婚後財產應為57萬2,400 元（
    計算式為：10元×57,240＝572,400元）。
  4.甲○○於結婚前之76年10月13日，曾向台北富邦商業銀行借
    款101萬元，於兩造結婚時仍有101萬元借款債務尚未清償，
    嗣經甲○○於婚姻關係存續中之84年 1月13日清償完畢，有
    台北富邦商業銀行94年12月27日陳報狀、代辦國民住宅貸款
    資料卡、對帳明單細及國宅帳號基本資料維護可稽（見原審
    卷(一)第175至181頁）。雖甲○○抗辯伊係以出售婚前所持有
    國泰信託公司股票所得之股款，用以清償此部分借款，惟為
    乙○○所否認，且甲○○就此復不能舉證以其實其說，是其
    所為此部分之抗辯，尚不足取。故乙○○主張甲○○係以其
    婚後財產清償其婚前所負債務，就此部分應列入甲○○於93
    年7月1日之現存婚後財產，應屬可取。
  5.甲○○於結婚前持有詮腦電子股票7,308股，迄至93年7月1
    日，其所持有該公司股票數量並無變動，有該股票及太平洋
    證券股份有限公司94年12月23日（94）太證股代字第0205號
    函可稽（見原審卷(一)第147 至157、184頁），復為兩造所不
    爭執（見原審卷(二)第280 頁反面），則此部分財產既非甲○
    ○於婚姻關係存續中所取得，自不得列入甲○○之婚後財產
    。
  6.甲○○雖抗辯伊於結婚前持有聯華股票1,000 股，以當時每
    股40.9元計算，此部分股票價值4萬900元應自伊於93年7月1
    日現存財產中扣除，以計算伊之婚後剩餘財產云云。惟查甲
    ○○固於結婚前之79年5月7日買進聯華股票1,000 股，然已
    於結婚前之79年6 月21日全數賣出，此有甲○○所提出之證
    券存摺為證（見原審卷(一)第145、146頁），是甲○○於79年
    7 月29日結婚時並未持有此部分股票，故其所為此部分之抗
    辯，亦不足取。
  7.甲○○係於結婚前之77年10月13日購買坐落台北市○○○路
    ○段162號3 樓房屋及其坐落土地應有部分（下稱系爭忠孝東
    路房地），該房地迄仍為其所有，有建物登記謄本及土地登
    記謄本可證（見原審卷(一)第24、25頁），且為兩造所不爭執
    （見原審卷(二)第280 頁反面）。雖乙○○云系爭忠孝東路房
    地於兩造婚姻關係存續中之增值部分，依民法第1017條第 2
    項之規定，應視為甲○○之婚後財產而予以分配。惟查系爭
    忠孝東路房地既為甲○○婚前所購得，且迄仍為甲○○所有
    ，已如前述，則此部分財產自屬甲○○之婚前財產。又查該
    房地之價值縱於兩造婚姻關係存續中有所增值，惟此增值部
    分，尚非屬民法第1017條第 2項所規定之婚前財產於婚姻關
    係存續中所生之孳息，是乙○○所為此部分之主張，亦不足
    取。
  8.甲○○抗辯伊之胞兄李家雄於兩造婚姻關係存續中陸續交付
    伊35萬元，以委託伊代為投資股票買賣等語，業據其提出存
    摺為證（見原審卷(一)第30頁），復為乙○○所不爭執（見原
    審卷(一)第139 頁反面），應屬真實。雖乙○○主張甲○○就
    此部分之債務業已清償完畢云云，惟其就此並不能舉證以實
    其說，是乙○○所為此部分之主張，尚不足取。故此部分款
    項應認係甲○○於婚姻關係存續中所負之債務。
  9.雖甲○○另抗辯伊之胞姊委託伊代為投資股票金額 100萬元
    ，伊之母委託伊代為投資股票金額40萬元，另伊之陳姓友人
    亦委託伊代為投資股票金額45萬元云云，並提出存摺、考試
    院80年第 1屆特種考試土地登記專業代理人考試及格證書、
    臺灣金融研訓院之第 1屆進階授信人員專業能力測驗合格證
    書、中華民國信託商業同業公會之信託業務專業測驗合格證
    書、台灣金融研訓院初階外匯人員專業能力基本測驗測驗合
    格證書、台灣金融研訓院理財規劃人員專業能力基本測驗合
    格證書、金融人員研究訓練中心之估價人員研習班合格證書
    、投資銀行業務研習班合格證書、台灣金融研訓院講師聘書
    及台灣金融研訓院命題人員聘書為證（見原審卷(一)第28、29
    、31至33頁，卷(二)第250至259頁）。惟依上開存摺所示，尚
    不足以據為證明各該存款之來源及其用途；至上開證書及聘
    書，充其量亦僅足以證明甲○○具有金融投資之能力，然尚
    不足以據為證明甲○○之胞姊、母親及陳姓友人有交付上開
    款項委託甲○○代為投資買賣股票，是甲○○所為此部分之
    抗辯，亦不足取。
  10.依上所述，甲○○於93年7月1日之婚後剩餘財產應為 661萬
    399元（計算式為：1,967,073元＋3,410,926元＋572,400元
    ＋1,010,000元－350,000元＝6,610,399元）。
  (三)乙○○於93年7月1日之婚後剩餘財產為365萬657元，而甲○
    ○於當日之婚後剩餘財產為661萬399元，依前揭規定，乙○
    ○得請求甲○○給付兩造婚後剩餘財產差額之半數即 147萬
    9,871元（計算式為：[6,610,399元－3,650,657元]÷2＝1,
    479,871元)。
五、從而，乙○○依據民法第1030條之1第1項之規定，請求甲○
    ○給付1,479,871 元，及自變更聲明暨補充理由狀繕本送達
    之翌日即94年11月10日起至清償日止，按年息5%計算之利息
    部分，為有理由，應予准許；至超過上開部分 (除確定部分
    外 )之請求，為無理由，不應准許。從而，原審就上開應予
    准許之其中44萬8,622元（計算式為：1,479,871元－1,031,
    249元＝448,622元）本息部分所為乙○○敗訴之判決，即有
    未合，乙○○之上訴論旨指摘原判決此部分不當，求予廢棄
    改判，為有理由；就上開不應准許之其餘部分所為乙○○敗
    訴之判決，及就上開應予准許部分所為甲○○敗訴之判決，
    均核無違誤，兩造之上訴論旨分別指摘原判決各該部分不當
    ，求予廢棄改判，均無理由，應予駁回。
六、至兩造其餘之攻擊或防禦方法及未經援用之證據，經本院斟
    酌後，認為均不足以影響本判決之結果，自無逐一詳予論駁
    之必要，併此敘明。
七、據上論結，本件乙○○之上訴為一部有理由，一部無理由，
    甲○○之上訴為無理由，依民事訴訟法第450條、第449條第
    1項、第79條，判決如主文。
中    華    民    國    95    年    10    月    3     日
                    民事第六庭
                        審判長法  官  林鄉誠
                              法  官  梁玉芬
                              法  官  彭昭芬
正本係照原本作成。
不得上訴。
中    華    民    國    95    年    10    月    4     日
                              書記官  丁華平


司法院資訊處製作；財團法人民間司法改革基金會備份。
